【裁判字號】    94,上,847
【裁判日期】    950328
【裁判案由】    拆屋還地等
【裁判全文】
臺灣高等法院民事判決                   94年度上字第847號
上  訴  人  丁○○○
訴訟代理人  丙○○○
上  訴  人  乙○○
被  上訴人  台灣銀行股份有限公司
法定代理人  甲○○
訴訟代理人  戊○○
複  代理人  王志哲律師
上列當事人間請求拆屋還地事件， 上訴人對於中華民國94年6月
24日臺灣士林地方法院93年度訴字第1240號第一審判決提起上訴
，本院於95年3月14日言詞辯論終結，判決如下：
    主  文
上訴駁回。
第二審訴訟費用由上訴人連帶負擔。
    事實及理由
一、被上訴人主張：坐落台北市○○區○○段2小段518-2地號、
    面積23平方公尺及同地段528-4 地號、面積13平方公尺土地
    （下稱系爭土地）為伊所有。然上訴人丁○○○所有門牌號
    碼為台北市大同區○○○路160 巷30弄42號未保存登記之建
    物（下稱系爭建物）坐落於系爭土地上。又上訴人丁○○○
    與伊原訂有基地租賃契約（下稱系爭租賃契約），租期至73
    年12月31日屆滿；惟上訴人丁○○○於租期屆滿後，並未辦
    理換約續租，故上訴人丁○○○所有系爭建物自74年1月1日
    起即屬無權占用伊所有系爭土地，依民法第767 條之規定，
    伊自得訴請上訴人丁○○○將系爭建物拆除，返還土地予伊
    。另上訴人乙○○目前實際居住於系爭建物內，而直接占有
    系爭建物及系爭土地，故伊亦得訴請上訴人乙○○自系爭建
    物遷出。爰依民法共同侵權行為及不當得利之規定求為判決
    ：(一)上訴人丁○○○應將坐落如附圖所示Ａ部分、即台北市
    大同區○○段○○段528－4地號、面積13平方公尺及如附圖
    所示Ｂ部分、即同地段518－2地號、面積23平方公尺土地上
    ，門牌號碼為台北市大同區○○○路160 巷30弄42號之建物
    拆除，將土地返還予被上訴人。(二)上訴人乙○○應自系爭建
    物遷出。(三)上訴人丁○○○應給付被上訴人新台幣（下同）
    11232元暨自起訴狀繕本送達翌日起至清償日止按年息5％計
    算之利息。(四)上訴人應連帶給付被上訴人87萬7596元暨自起
    訴狀繕本送達翌日起至清償日止按年息5％計算之利息； 及
    自93年11月1日起至返還第一項所示土地之日止， 按第一項
    所示占用土地面積各該年度申報地價年息6.25％計算之損害
    金等語。
二、上訴人則以：被上訴人與台灣銀行為兩個不同主體；是被上
    訴人無系爭土地所有權。而系爭租賃契約係為不定期租賃契
    約，伊自有使用系爭土地之權源。又被上訴人請求拆除系爭
    建物返還土地及給付租金、損害金，有違誠信原則。另被上
    訴人不同意伊分期攤還，使伊無法繳納租金致給付不能，為
    不可歸責於伊之事由，故免給付義務。再被上訴人拒絕續約
    且不同意依原約定收取租金，則其損害金之計算被上訴人與
    有過失等語，資為抗辯。
三、本件原審對於被上訴人之請求，判決(一)上訴人丁○○○應將
    坐落台北市○○區○○段2小段528-4 地號土地如附圖所示A
    部分及坐落台北市○○區○○段518-2 地號土地上如附圖所
    示B部分之建物即門牌號碼為台北市大同區○○○路160巷30
    弄42號房屋（面積合計為36平方公尺）拆除搬清後，將土地
    返還被上訴人。(二)上訴人乙○○應自門牌號碼為台北市大同
    區○○○路160巷30弄42號房屋遷出。 (三)上訴人應連帶給付
    被上訴人28萬5002元，暨自94年3 月25日起至清償日止，按
    年息5%計算之利息；及自93年11月1日起至返還第1項所示土
    地之日止，按第1 項所示占有土地面積各該年度申報地價年
    息6.25%計算之損害金，而駁回被上訴人其餘之請求（ 被上
    訴人就駁回部分未據明不服，已告確定，不另贅論）。上訴
    人則就敗訴部分聲明不服，提起上訴，上訴聲明：求為判決
    (一)原判決不利於上訴人部分廢棄。(二)上開廢棄部分，被上訴
    人在第一審之訴及其假執行之聲請均駁回。被上訴人答辯聲
    明則求為判決駁回上訴。
四、兩造不爭執點：
  (一)系爭建物為上訴人丁○○○所有。
  (二)上訴人丁○○○、乙○○現居住及直接占有系爭建物。
  (三)系爭建物占用如卷附台北市建成地政事務所複丈成果圖所示
    A部分，即台北市○○區○○段2小段528-4地號、面積13 平
    方公尺及所示B部分，即台北市○○區○○段2小段518-2 地
    號、面積23平方公尺之土地。
  (四)上訴人丁○○○與台灣銀行就系爭土地訂有基地租賃契約，
    租賃契約第3條約定： 租期自71年1月1日起至73年12月31日
    止；第5條第2項約定：租金額得依當地地價波動情形或政府
    規定租金率變更時，臨時調整，承租人願自調整之月份起繳
    付絕無異議；第15條約定：租期屆滿未辦理換約續租即終止
    租賃關係，仍為使用者，應負損害賠償責任，按租金標準繳
    納使用費，並不得主張繼續租約及其他異議。
  (五)上訴人丁○○○於上開租賃契約租期屆滿時，並未與被上訴
    人辦理續租。
  (六)上訴人丁○○○未依上開租賃契約給付自73年1月1日起至73
    年12月31日止之租金予被上訴人。
  (七)上訴人自74年1月1日起迄今，未給付使用系爭土地相當於租
    金之損害金予被上訴人。
  (八)省政府規定公有基地之租金率為67年6月1日至76年6 月30日
    按公告地價（即申報地價）年息4 %計收；76年7 月1日至77
    年12月31日按公告地價（即申報地價）年息3%六折計收；78
    年1月1日至78年12月31日按公告地價（即申報地價）年息3%
    八折計收；79年1月1日至80年6 月30日按公告地價（即申報
    地價）年息3 %計收；80年7月1日至89年6月30日按公告地價
    （即申報地價）5 %計收；89年7月1 日起按公告地價5%（即
    申報地價6.25%）計收。
  (九)系爭土地之申報地價如台北市地價謄本所示（見原審卷第26
    -27頁）。
五、兩造爭執點：
  (一)被上訴人與台灣銀行是否為同一主體？
  (二)上訴人有無使用系爭土地之正當權源？
  (三)被上訴人之請求是否有違誠信原則？
  (四)上訴人是否免給付義務？
  (五)被上訴人得請求損害金之期間如何？
六、爭點一：被上訴人與台灣銀行是否為同一主體？
    查「台灣銀行」改制為公司組織，並變更名稱為「台灣銀行
    股份有限公司」，並經主管機關財政部核准在案，此有卷附
    財政部函可稽（見原審卷第118頁）。 是以，兩者僅係名稱
    變更而已，其餘事項均未變更，故被上訴人與台灣銀行仍係
    同一主體甚明。上訴人辯稱：被上訴人與台灣銀行並非同一
    主體，並非與上訴人訂立租賃契約之出租人，無權請求云云
    自不足採。
七、爭點二：上訴人有無使用系爭土地之正當權源？
  (一)按「民法第四百五十一條所定出租人於租期屆滿後須即表示
    反對之意思，始生阻止續租之效力。意在防止出租人於租期
    屆滿後，明知承租人就租賃物繼續使用收益而無反對之表示
    ，過後忽又主張租賃關係消滅，使承租人陷於窘境而設，並
    非含有必須於租期屆滿時，始得表示反對之意義存在。故於
    訂約之際，訂明期滿後絕不續租，或續租應另訂契約者，仍
    難謂不發生阻止續約之效力。」（最高法院55年台上字第27
    6號判例參照）。
  (二)查系爭土地業經登記所有權人為被上訴人，有卷附土地登記
    謄本可稽（見原審卷第15-16頁）， 依登記有絕對效力原則
    ，被上訴人主張系爭土地為其所有，自屬可採。上訴人抗辯
    ：被上訴人並非所有權人，無權處理系爭土地，僅台灣銀行
    或國有財產局始有權處理系爭土地云云，並不足採。
  (三)次查，上訴人自承租期屆滿後並未與被上訴人辦理續約，且
    本件系爭租賃契約既明定「於租賃屆滿未辦理換約續租即終
    止租賃關係」，業如前述，揆諸前揭判例意旨，系爭租賃契
    約即生阻止續約之效力，該租賃關係自於租期屆滿時即已終
    止。上訴人抗辯系爭租賃契約應依民法第451 條規定視為不
    定期限繼續契約，其有權繼續使用土地或主張有民法第 440
    條、土地法第101、103、105 條之適用云云，自屬無據，是
    上訴人為無權占有系爭土地。
八、爭點三：被上訴人之請求是否有違誠信原則？
    依兩造前揭不爭執點可知，上訴人迄今未依約給付租金，已
    逾20年；且於租期屆滿時復未依規定辦理續租；而租約屆滿
    後又無權占有系爭土地20餘年，則被上訴人依所有權人地位
    行使權利，自無違誠信原則，上訴人抗辯：被上訴人之請求
    ，有違誠信原則云云，自屬無據。
九、爭點四：上訴人是否免給付義務？
  (一)上訴人抗辯被上訴人不同意其分期攤還，使其無法繳納租金
    致給付不能，為不可歸責於伊之事由，故免給付義務。況被
    上訴人拒絕續約且不同意依原約定收取租金，是其損害金之
    計算被上訴人與有過失云云。
  (二)查依兩造簽訂之系爭租賃契約，被上訴人並無同意上訴人分
    期攤還租金之義務，則上訴人無法繳納租金，自不可歸責於
    被上訴人。況依前揭判例說明，兩造屆時未續約，租約即行
    終止，被上訴人自無過失相抵之適用。且上訴人未依約給付
    租金，於租期屆滿時又不願依規定辦理續租，租約屆滿後又
    無權占有系爭土地20餘年，此結果當可歸責於上訴人。上訴
    人上開抗辯，亦不足採。
十、爭點五：被上訴人得請求損害金之期間如何？
  (一)按「無法律上之原因而受利益，致他人受損害者，應返還其
    利益」，民法第179條定有明文； 而「無權占有他人土地，
    可能獲得相當於租金之利益為社會通常之觀念」（最高法院
    61年台上字第1695號判例參照）。如上所述，被告無權占有
    系爭土地，其因無權占有系爭土地而顯然受有相當於免付租
    金之利益，並致被上訴人受有無法使用收益之損害，從而被
    上訴人援引不當得利、侵權行為規定，請求上訴人返還不當
    得利及損害賠償，於法自無不合。而上訴人因無權占有被上
    訴人所有系爭房屋之侵權行為而受利益，同時致被上訴人受
    損害，發生損害賠償請求權與不當得利返還請求權競合，被
    上訴人併予主張尚無不可。 按「租金之請求權因5年間不行
    使而消滅，既為民法第126條所明定， 至於終止租約後之賠
    償與其他無租賃契約關係之賠償，名稱雖與租金異，然實質
    上仍為使用土地之代價，債權人應同樣按時收取，不因其契
    約終止或未成立而謂其時效之計算應有不同。」（最高法院
    49年台上字第1730號判例參照）。
  (二)依兩造不爭執之點：(1)省政府規定公有基地之租金率為67年
    6月1日至76年6月30日按公告地價（即申報地價） 年息4%計
    收；76年7月1日至77年12月31日按公告地價（即申報地價）
    年息3%六折計收；78年1月1日至78年12月31日按公告地價（
    即申報地價）年息3 %八折計收；79年1月1日至80年6月30日
    按公告地價（即申報地價）年息3 %計收；80年7 月1日至89
    年6月30日按公告地價（即申報地價）5 %計收；89年7月1日
    起按公告地價5%（即申報地價6.25%）計收。 (2)系爭土地之
    申報地價有卷附台北市地價謄本可稽（見原審卷第26-27 頁
    ）。則本件之損害金，自得依兩造所不爭執之點計算之。
  (三)1.被上訴人請求上訴人依共同侵權行為及不當得利之法律關
      係，給付自74年1月1日至93年10月31日（本件起訴時已屆
      期之部分）止，無權占用系爭土地之期間相當於租金損失
      之損害金予被上訴人。然查，上訴人於原審主張時效抗辯
      ，且被上訴人於93年11月11日方向原審起訴，則依前揭判
      例意旨，被上訴人所得請求之損害金，應自88年11月12日
      起算（即起訴前5年）。
    2.計算公式：面積x申報地價x年息利率x年數=應計收之損害
      金。
    3.計算明細：
      1.88年11月12日至89年6月30日共230日
        (23＋13)×31900×5%×230/365＝36182元
      2.89年7月1日至93年10月31日共52個月
        (23＋13)×25520×6.25%×52/12＝248820元
      3.合計共285002元（36182 ＋248820＝285002）。
        故被上訴人請求上訴人應連帶給付被上訴人285002元暨
        自94年3 月25日起（即起訴狀繕本送達翌日起）至清償
        日止按年息5％計算之利息，應予准許。
  (四)被上訴人請求上訴人，依共同侵權行為及不當得利之法律關
    係，連帶給付自93年11月1 日起（本件起訴時尚未屆期之部
    分）至返還占有土地之日止，無權占用系爭土地之期間，按
    原判決主文第1 項所示占用土地面積各該年度申報地價年息
    6.25%計算相當於租金損失之損害金予被上訴人， 亦應准許
    。
十一、綜上，上訴人既無占有系爭土地之正當權源，被上訴人自
      得請求返還系爭土地，然上訴人迄今仍繼續占用系爭土地
      ，自屬無權占有。被上訴人依物上請求權、共同侵權行為
      、不當得利之法律關係，分別請求上訴人拆屋還地，及遷
      出系爭房屋行為， 並連帶給付相當於如原判決主文第3項
      所示租金之利益部分，為有理由，應予准許。原審就上開
      應准許部分，為被上訴人勝訴之判決，並依兩造之聲請，
      為准免假執行之宣告，經核並無不合。上訴意旨，指摘原
      判決此部分不當，求予廢棄改判，為無理由，應駁回其上
      訴。
十二、本件事證已臻明確，兩造其餘攻擊防禦方法，核與判決結
      果已不生任何影響，不再贅論，併此敘明。
十三、據上論結，本件上訴為無理由，依民事訴訟法第449條第1
      項、第85條第2項，判決如主文。
中    華    民    國    95   年     3     月    28    日
                  民事第三庭審判長法  官  林敬修
                                  法  官  張靜女
                                  法  官  劉勝吉
正本係照原本作成。
如不服本判決，應於收受送達後20日內向本院提出上訴書狀，其
未表明上訴理由者，應於提出上訴後20日內向本院補提理由書狀
（均須按他造當事人之人數附繕本）上訴時應提出委任律師或具
有律師資格之人之委任狀；委任有律師資格者，另應附具律師資
格證書及釋明委任人與受任人有民事訴訟法第466 條之1第1項但
書或第2項（詳附註）所定關係之釋明文書影本。
中    華    民    國    95    年    3     月    29    日
                                  書記官  李翠齡
附註：
民事訴訟法第466條之1（第1項、第2項）：
對於第二審判決上訴，上訴人應委任律師為訴訟代理人。但上訴
人或其他法定代理人具有律師資格者，不在此限。
上訴人之配偶、三親等內之血親、二親等內之姻親，或上訴人為
法人、中央或地方機關時，其所屬專任人員具有律師資格並經法
院認為適當者，亦得為第三審訴訟代理人。


司法院資訊處製作；財團法人民間司法改革基金會備份。
